【裁判字號】    91,保險,62
【裁判日期】    920429
【裁判案由】    給付保險金
【裁判全文】
臺灣臺北地方法院民事判決  九十一年度保險字第六二號
    原      告    丙○○
    訴訟代理人    葉銘進律師
    複  代理人    甲○○
    被      告    國泰人壽保險股份有限公司
                              設台北市○○區○○路四段二九六號
    法定代理人    乙○○      .
    訴訟代理人    賴盛星律師
    複  代理人    許春芬律師
右當事人間請求給付保險金事件，本院判決如左：
    主      文
原告之訴及假執行之聲請均駁回。
訴訟費用由原告負擔。
    事      實
甲、原告方面：
壹、聲明：
  一、被告應給付原告新台幣（下同）六百萬元，及自本起訴狀繕本送達之翌日起至
      清償日止，按年息百分之十計算之利息。
  二、原告願供擔保請准宣告假執行。
貳、陳述：
一、緣原告之女郭桂蓮於民國八十一年十二月三十日以自己為要保人兼被保險人，向
    被告國泰人壽保險股份有限公司投保「國泰萬代福２１１終身壽險」，保險單號
    碼：0000000000，約定保險期間內身故之保險金六百萬元，並指定原
    告為身故給付之受益人，此有人壽保險單及要保書影本各一件可稽（參卷附之證
    一）。
二、次查郭桂蓮於九十一年一月十四日凌晨於台北市○○區○○路二○九巷三八弄六
    號二樓自宅內自殺身故，此有相驗屍體證明書一件可稽（參卷附之證二），原告
    乃本於系爭保險契約受益人之地位向被告請求給付保險金六百萬元，詎被告於九
    十一年三月十八日發函謂：「依萬代福２１１終身壽險契約條款第三條對第二期
    以後保險費的交付，寬限期間及契約效力之約定：．．．，月繳或季繳者，則自
    保險單所載交付日期的翌日起三十日內為寬限預間，逾寬限期間仍未交付者，契
    約自寬限期間終了的翌日起停止效力。．．．」、「對保險費墊繳疑義，經查令
    姐（即郭桂蓮）於八十四年九月二十五日以書面向本公司表示不同意保險費自動
    墊繳，故本公司無法逕自以保險單價值準備金墊繳保費。」、「上述保險契約九
    十年九月三十日保費，經逾寬限期三十日仍未繳付，故自九十年十月三十一日起
    該件保單即已停止效力，本公司自不給付保險金之責。」（參卷附之證三），而
    拒絕給付保險金與原告。
三、系爭保險契約條款第四條第一項之約定，免除保險人即被告依保險法第一百十六
    條第一項應為之催告，使寬限期自保險費到期日之翌日起當然地自動起算，已違
    反保險法第五十四條之一第一、四款及第五十四條第一項之規定而無效，從而，
    被告仍應依保險法第一百十六條第一項之規定踐行催告程序，乃被告迄未依此規
    定而為催告，自難認寬限期已經起算，則本件保險契約即無由發生停止效力，換
    言之，本件保險契約於九十一年一月十四日被保險人郭桂蓮死亡時仍然有效，被
    告自仍應負給付保險金之責。
四、再查，被告於前開九十一年三月八日函所引系爭保險契約條款「第三條」應係「
    第四條」之誤，其第一、二項分別為：「分期繳納的第二期以後保險費，應照本
    契約所載交付方法及日期，向本公司所在地或指定地點交付，或由本公司派員前
    往收取，並交付本公司開發之憑證。第二期以後分期保險費到期未交付時，年繳
    或半年繳者，自催告到達翌日起三十日內為寬限期間；月繳或季繳者，則自保險
    單所載交付日期之翌日起三十日為寬限期間。」、「約定以金融機構轉帳或其他
    方式交付第二期以後的分期保險費者，本公司於知悉未能依此項約定受領保險費
    時，應催告要保人交付保險費，其寬限期間依前項約定處理。」（參卷附之證四
    ），該第一項後段雖約定月繳或季繳件之寬限期無須經催告即開始起算，惟其第
    二項則就以「現金」以外其他方式交付保險費者為特別約定--即不論是否為月繳
    或季繳件均須經催告始能起算寬限期，且此種解釋方符合保險法第五十四條第二
    項後段所揭示之解釋原則：「保險契約之解釋，．．．如有疑義時，以作有利於
    被保險人之解釋為原則。」。茲查，系爭契約雖屬月繳件，惟其係以交付支票為
    繳納保險費之方式（參卷附之證五），是縱認該條款第四條第一項後段即前述之
    系爭條款未違反保險法第五十四條之一第一、四款及第五十四條第一項規定而仍
    具效力，然依上開條款第四條第二項之約定，被告仍應為催告，寬限期始能起算
    ，乃被告迄未為催告，本件保險契約即無從因寬限期屆滿而停止其效力，故被告
    仍應負給付保險金之責。
五、另查本件保險契約第五條定有「保費自動墊繳條款」（參卷附之證四），被告應
    自九十年九月三十日之翌日起予以墊繳，使保險契約繼續有效，且該第五條第二
    項後段規定：「保單價值準備金之餘額不足墊繳一日的保險費且經催告到達後逾
    三十日仍不交付時，本契約效力停止。」，乃被告不僅未依約自動墊繳保險費使
    契約繼續有效，復未為催告，自難認本件保險契約之效力已經停止，被告仍應負
    給付保險金之責。至被告於前開九十一年三月八日函謂：郭桂蓮於八十四年九月
    二十五日以書面表示不同意保險費自動墊繳云云，就此，原告謹予否認，並應請
    被告舉證證明之。
六、查有關被告所爭執被證四「自動墊繳聲明書」上被保險人「郭桂蓮」是否為其本
    人所親簽乙節，經本院函請內政部警政署刑事警察局鑑定結果，指出該「自動墊
    繳聲明書」上「郭桂蓮」簽名筆跡與郭文惠庭寫筆跡相符，此有鑑驗通知書在卷
    可稽，足證該「自動墊繳聲明書」上「郭桂蓮」之簽名並非其本人所親寫，而係
    證人郭文惠所簽寫，從而證人莊燕祝所證：「聲明書上的簽名及蓋章都是由郭桂
    蓮親自所為」、「當初我有看到郭桂蓮簽名的．．．印章也是郭桂蓮所蓋的」云
    云，顯與事實相違，不足採信；反之證人郭文惠所證：「這是我簽名的，我是當
    著證人莊燕祝的面所簽的。」，則確屬真實。
七、查被告復辯稱「本件要保人應負授權人之責任」，亦非有理，詳言之：
（一）證人莊燕祝證稱：「繳款聲明書上的印章不是留存印鑑。」，可見其自始即知
      該印章並非本件要保人郭桂蓮用於辦理系爭保險相關文件之印鑑章，是若證人
      郭文惠有代理郭桂蓮簽填文件及用印之情事，莊燕祝自當要求郭文惠使用郭桂
      蓮之印鑑章，方符常情。
（二）被告所提出之保單借款借據（參卷附之被證五）均係九十年間之事，此與該「
      自動墊繳聲明書」係製於八十四年九月二十五日，前後相隔六年，豈能以六年
      後之事推證六年前有授權之事實！況該保單借款借據所留印章均係郭桂蓮之印
      鑑章，亦與「自動墊繳聲明書」上所留印章不同，益證郭文惠於該「自動墊繳
      聲明書」之簽名蓋章並非出於郭桂蓮之授權。
（三）綜上，原告謹否認要保人郭桂蓮有授權證人郭文惠於「自動墊繳聲明書」代為
      簽名蓋章之事實，該「自動墊繳聲明書」並未對郭桂蓮發生效力，換言之，郭
      桂蓮並「沒有」不同意被告自動墊繳保險費，是本件仍有系爭國泰人壽萬代福
      ２１１終身壽險契約條款第五條之適用，亦即被告應依此條款對要保人為催告
      ，始能發生停止之效力。
八、退而言之，縱認上開「自動墊繳聲明書」對要保人發生效力，惟系爭條款第四條
    第一項「免為催告」之約定，因違反保險法第一一六條第一項「相對強制規定」
    及第五十四條之一第一、四款之規定而無效，仍應回歸適用保險法第一一六條第
    一項之規定，即被告公司應予催告，且系爭條款第四條第二項之規定，依保險法
    第五十四條第二項後段所揭示「以作有利於被保險人」之解釋原則，應解為除以
    現金交付者外，以其他方式交付保費者均應為催告，而被告並未踐行催告之程序
    ，則本件保險契約即尚未合法停止，被告仍應負給付保險金之責。
、證據：
  一、人壽保險單（含條款）及要保書影本各一件。
  二、相驗屍體證明書影本一件。
  三、被告九十一年三月八日函影本一件。
  四、系爭保險契約條款影本一件。
  五、續期保費送金單影本一件。
乙、被告方面：
壹、聲明：
  一、原告之訴及其假執行之聲請均駁回。
  二、如受不利判決，請准供等值之國泰商業銀行一年期可轉讓定期存款存單為擔保
      免為假執行。
貳、陳述：
一、系爭國泰萬代福（２１１）終身壽險契約條款第四條第一項之約定，於法有據，
    並未違反保險法第五十四條之一第一款、第四款及第五十四條第一項之規定：按
    依保險法第一百十六條規定，既容許保險契約當事人約定在一定條件下無須催告
    即發生保險契約停效之效力，而上開規定自民國五十二年九月二日增訂迄今並未
    變更，故人壽保險之要保人未按期繳納保險費者，保險契約之當事人自得於保險
    契約條款中約定於一定之條件下，保險人無須催告，保險契約之效力即行停止，
    其文義至為明確，當無須再作其他解釋，是按月或按季繳交保險費之人壽保險契
    約，其契約之要保人到期未繳保險費者，保險人即毋庸催告，其三十日之寬限期
    間即自到期之翌日起算之約定，於法自屬有據，其約定自屬有效。
二、次按本件系爭以郭桂蓮為要保人及被保險人，保險單號碼0000000000
    之保險契約之要保書上就保險費繳費方法係約定採「季繳」（按後改為月繳）（
    請參原證一所載），則按兩造於八十一年十二月二十一日所簽訂之系爭「國泰萬
    代福二一一終身壽險」契約條款第三條「第二期以後的分期保險費，應照本保險
    單所載交付方法及日期，向本公司所在地或指定地點交付。如本公司派員前往收
    取時，得向該收費員交付並索取憑證妥為保存。第二期以後分期保險費到期未交
    付時，年繳或半年繳者，自催告到達翌日起三十日內為寬限期間；月繳和季繳者
    ，則自保險單所載交付日翌日起三十日內為寬限期間，逾寬限期間仍未交付者，
    契約自寬限期間終了之翌日起停止效力。…」之約定，被告於要保人未繳保險費
    時即無須催告，並於要保人應繳保險費之翌日起三十日內未繳納者，系爭保險契
    約之效力自滿三十日之翌日起即行停止，此即保險法第一百十六條第一項所謂「
    除契約另有約定」之情形，則系爭「國泰萬代福二一一終身壽險」之「月繳或季
    繳者，則自保險單所載交付日期之翌日起三十日為寬限期間，逾寬限期間仍未交
    付者，契約自寬限期間終了之翌日起停止效力。」之約定，參諸上述說明，對雙
    方當事人應均屬有效而具有拘束力，而如上述，上開保險契約條款之文義至為明
    確且未違反保險法第一百十六條第一項之規定，自無需以解釋方法補充其文義或
    探求其真義，且此約定並未使被告得據以有何權利改變或得以逃避應履行之義務
    ，亦未和一般法律之規定有所偏離，及對被保險人產生不合理之不利，乃原告謂
    於解釋系爭條款有無牴觸保險法第一百十六條第一項規定及違反保險法第五十四
    條之一第一款，第四款及第五十四條第一項規定而無效，不宜僅依三、四十年前
    之立法理由，尤應考量時空背景之不同並符合現時情況下當事人之利益調合，始
    能達到實質之公平正義云云，自不足採。
三、再按本件要保人郭桂蓮本應於九十年九月三十日繳交系爭保險契約之第一百零六
    次保險費，要保人係以華南商業銀行天母分行為付款人，支票號碼Ｌ６１０４０
    ８，發票日九十年十一月三十日，票面金額新台幣（以下同）二萬三千零九元之
    支票乙紙繳納，惟該支票到期經被告公司提示並未兌現而遭退票，且要保人（即
    被保險人）郭桂蓮自九十年九月三十日應繳日以迄寬限期限屆滿為止（即九十年
    九月三十日之翌日起為寬限期限）即未再繳交本件系爭保險契約之保險費，亦未
    曾申請復效，故依系爭保險條款第四條第一項約定，本件保險契約自寬限期間終
    了（即九十年十月三十日）之翌日（即九十年十月三十一日）起即停止效力，而
    本件系爭保險契約之被保險人郭桂蓮既於系爭保險契約停止效力之九十一年一月
    十四日自殺身亡，此有原告所提之死亡證明書一件可稽（請參卷附之原證二），
    則在保險契約停效期間所發生之保險事故被告依法自無給付保險金之責。
四、本件亦無系爭國泰萬代福（２１１）終身壽險契約條款第四條第二項之適用餘地
    ：
（一）按票據法係於十八年十月三十日經國民政府公布施行，而國人以支票代替現金
      作為支付之工具，社會通行已有數十年之久，且在保險實務上，保險人亦皆許
      要保人交付應繳保險日後之遠期支票支付保險費，復為原告所不爭執，足見要
      保人以支票代替現金繳納保險費之方式在保險實務上已通行甚久，且被告對以
      支票及以金融機構轉帳方式繳納保險費者，被告公司亦係掣給不同之收據（請
      參前呈被證三續期保險費送金單影本一件）；再者，經查財政部所頒訂之示範
      條款，有關寬限期限及停效日期應如何起算及進行之規定，原僅有第四條第一
      項「分期繳納的第二期以後保險費，應照本契約所載交付方法及日期，向本公
      司所在地或指定地點交付，或由本公司派員前往收取，並交付本公司開發之憑
      證。第二期以後分期保險費到期未交付時，年繳或半年繳者，自催告到達翌日
      起三十日內為寬限期間；月繳和季繳者，則自保險單所載交付日期之翌日起三
      十日為寬限期間，逾寬限期間仍未交付者，契約自寬限期間終了之翌日起停止
      效力。」之約定（如前呈被證六所載），故如以支票繳納保險費而支票未兌現
      者，自應適用此項約定辦理，當無疑義。嗣於八十四年五月一日增訂第二項「
      約定以金融機構轉帳或以其他方式交付第二期以後的分期保險費者，本公司於
      知悉未依此項約定受領保險費時，應催告要保人交付保險費，其寬限期間依前
      項約定辦理。」，其增訂之理由為「為配合社會上金錢收受方式變動，爰增訂
      第二項。」（請見原告前呈證物七所載），故上開示範條款增訂第二項有關以
      金融機構轉帳或其他方式交付第二期以後的分期保險費，既係為因應金錢收受
      之方式變更而為，而以支票繳納保險費之方式已行之數十年，足見該項修訂並
      未包括早已通行之以支票繳納保險費之方式，其法理至明，且其所謂「其他方
      式」，係指與金融機構轉帳相類似之情形，如約定以信用卡刷卡方式繳納保險
      費是，故原告謂系爭條款第四條第二項之規定，應依保險法第五十四條第二項
      後段，解為除以現金交付者外，以其他方式交付保費者均應催告之主張，亦不
      足採，本件無系爭條款第四條第二項約定之適用，至為明顯。
（二）次按本件系爭之「國泰萬代福終身壽險」契約係於民國八十一年十二月二十一
      日簽訂，在簽訂當時之契約條款並無此項「約定以金融機構轉帳或其他方式交
      付第二期以後的分期保險費者，本公司於知悉未依此項約定受領保險費時，應
      催告要保人交付保險費，其寬限期間依前項約定處理。」（即現保險契約條款
      第四條第二項）之約定，則依法律不溯及既往之法理，自應適用雙方簽約當時
      所約定之保險契約條款，於嗣後增修條款之約定，對本件自無適用之餘地，故
      本件系爭保險契約自應適用第四條第一項之約定，而無適用第二項之問題，從
      而系爭保險契約之保險費既係按月繳納，要保人郭桂蓮於民國九十年九月三十
      日應繳之第一百零六期保險費，係以九十年十一月三日期之支票繳納，惟屆期
      經被告提示後因存款不足業經退票在案，為原告所不爭執，則依系爭國泰萬代
      福二一一終身壽險契約條款第三條第一項之約定，系爭保險契約即應於民國九
      十年十月三十一日停止效力，而本件系爭保險契約之被保險人郭桂蓮係於民國
      九十一年一月十四日自殺死亡，係在保險契約停效期間，依約被告自不負給付
      系爭保險金之義務。
五、本件無系爭國泰萬代福（２１１）終身壽險契約條款第五條之適用：
（一）按系爭保險契約條款第五條雖約定「要保人得於要保書或繳費寬限期間終了前
      以書面聲明，第二期以後的分期保險費於超過寬限期間仍未交付者，本公司應
      以本契約當時的保單價值準備金（如有保險單借款者，以扣除其借款後之餘額
      ）自動繳墊其應繳的保險費及利息使本契約繼續有效，．．．（請參原證四所
      載），惟查本件經證人莊燕祝證稱，八十四年九月二十五日要保人郭桂蓮於系
      爭國泰人壽續期保險費自動墊繳聲明書勾選不同意保險費自動繳墊並親自簽名
      （請見本院九十一年九月十日言詞辯論筆錄第三頁所載），基此，要保人既不
      同意由被告自動墊繳其保險費，則本件自無系爭國泰萬代福（２１１）終身壽
      險契約條款第五條之適用。
（二）次按「法律之規定，有使用文字之必要者，得不由本人自寫，但必須親自簽名
      。如有用印章，代簽名者，其蓋章與簽名生同等之效力。」民法第三條第一、
      二項定有明文，因此蓋章與簽名具同一之效力，又「私文書經本人或其代理人
      簽名、蓋章或按指印或有法院或公證人之認證者，推定為真正。」民事訴訟法
      第三百五十八條亦定有明文，查本件系爭自動墊繳聲明書上既蓋有要保人郭桂
      蓮之印章，而原告並不否認該印章為真正，則依上開規定自應推定該自動墊繳
      聲明書為真正，實不容原告任意否認系爭自動墊繳聲明書之效力。
（三）再按「借據內之印章及作押房契既屬真正，雖由他人代為立據而除有確切之反
      證外，自應推定為本人授權。」最高法院著有三十七年上字第八八一六號判例
      可資參照，故縱本件退萬步言之，自動墊繳聲明書上「郭桂蓮」簽名部分，依
      刑事警察局民國九十一年十二月四日刑鑑字第0910321922號鑑驗通知書所載係
      出自郭文惠之筆跡，惟依下列事實，應推定系爭自動墊繳聲明書上郭桂蓮之簽
      名係經要保人郭桂蓮之授權，要保人郭桂蓮應負授權人之責任：
  １、本件要保人郭桂蓮於民國八十四年九月二十五日在系爭國泰人壽續期保險費自
      動墊繳聲明書上勾選「不同意」墊繳保險費，此有系爭自動墊繳聲明書可稽，
      查其上除簽署郭桂蓮之姓名外，亦蓋有其印章，則依上開判例意旨所示，自應
      推定上開聲明書係經過要保人郭桂蓮本人之授權。
  ２、又證人郭文惠雖稱自動墊繳聲明書上郭桂蓮之簽名係由伊代簽，惟參諸證人郭
      文惠另稱保單借款借據中之五張（即  本院當庭所提示者）其中有三張亦係由
      伊代為簽名（請見九十一年十月一日言詞辯論筆錄第三頁所載），而原告對於
      被告主張抵銷之保單借款金額及利息共計九十五萬九千七百三十三元（包括由
      證人郭文惠簽署郭桂蓮姓名之三件在內），並不爭執，且本件要保人郭桂蓮亦
      通知被告，其保險費自八十七年九月起，直接向證人郭文惠收取，並由郭文惠
      開立支票或以客票支付，由此可證，本件證人郭文惠係受要保人郭桂蓮授權處
      理本件保險之相關事宜之人，故縱本件自動墊繳聲明書上郭桂蓮之簽名係由郭
      文惠所為，要保人郭桂蓮仍應負授權人之責任，故本件要保人郭桂蓮既經郭文
      惠代理其在系爭自動墊繳聲明書勾選不同意由被告自動墊繳其保險費，則本件
      自無系爭國泰萬代福（２１１）終身壽險契約條款第五條之適用。
六、縱本院認本件被告公司應負給付保險金之責時，因要保人曾以系爭保險契約為質
    ，向被告公司借貸本金八十九萬，則被告公司自得以本件系爭保險契約尚未獲清
    償之貸款金額八十九萬元、貸款利息一萬五千五百二十五元及自九十年九月至同
    年十二月之尚未繳交之保險費五萬四千二百零八元（每月保險費13,552元×
    4=54,208元）（請參前呈被證五保單借款借據及續期保費送金單影本各一件）共
    計九十五萬九千七百三十三元為抵銷。
、證據：提出
  一、續期保費送金單。
  二、續期保險費自動墊繳聲明書。
  三、保單借款借據。
  四、續期保險費自動墊繳聲明書。
  五、契約書。
  六、國泰萬代福二一一終身壽險契約條款影本。
  七、國泰人壽保險公司檢驗報告單。
    理      由
一、緣原告之女郭桂蓮於民國八十一年十二月三十日以自己為要保人兼被保險人，向
    被告投保，並訂立保險契約（下稱系爭保契約），並約定保險期間內身故之保險
    金六百萬元，並指定原告為身故給付之受益人，郭桂蓮於九十一年一月十四日凌
    晨於台北市○○區○○路二○九巷三八弄六號二樓自宅內身亡，原告乃本於系爭
    保險契約受益人之地位向被告請求給付保險金六百萬元，詎被告拒絕給付保險金
    ，並於九十一年三月十八日發函謂：「郭桂蓮於八十四年九月二十五日以書面向
    本公司表示不同意保險費自動墊繳，故本公司無法逕自以保險單價值準備金墊繳
    保費，上述保險契約九十年九月三十日保費，經逾寬限期三十日仍未繳付，故自
    九十年十月三十一日起該件保單即已停止效力，是本公司自不給付保險金之責。
    」；惟（一）、保險人未依保險法第一百十六條第一項規定「催告」，是本件保
    險契約於九十一年一月十四日被保險人郭桂蓮死亡時仍然有效，被告自仍應負給
    付保險金之責。至系爭條款第四條之約定，將保險人應為之「催告」予以免除，
    而使「寬限期」自保險費到期日之翌日即開始起算，此種約定違反保險法第一百
    十六條第一項規定，依同法第五十四條之一第一、四款、第五十四條第一項規定
    ，應認系爭條款無效。（二）、原告否認郭桂蓮於八十四年九月二十五日以書面
    表示不同意保險費自動墊繳。是本件保險契約即尚未合法停止，被告仍應負給付
    保險金之責，為此請求被告給付如聲明之保險金等語。
二、被告則本件系爭以郭桂蓮為要保人及被保險人，系爭保險契約之要保書上就保險
    費繳費方法係約定採「季繳」（按後改為月繳），郭桂蓮本應於九十年九月三十
    日繳交系爭保險契約之第一百零六次保險費，郭桂蓮係以華南商業銀行天母分行
    為付款人，支票號碼Ｌ六一０四０八號，發票日九十年十一月三十日，票面金額
    二萬三千零九元之支票一紙（下稱系爭支票）繳納，惟該支票到期經被告公司提
    示並未兌現而遭退票，且郭桂蓮自九十年九月三十日應繳日以迄寬限期限屆滿為
    止（即九十年九月三十日之翌日起為寬限期限）即未再繳交本件系爭保險契約之
    保險費，亦未曾申請復效，故依系爭保險條款第四條第一項約定，本件保險契約
    自寬限期間終了（即九十年十月三十日）之翌日（即九十年十月三十一日）起即
    停止效力，且因郭桂蓮於八十四年九月二十五日以書面表示不同意保險費自動墊
    繳，是本件保險契約即於九十年十月三十一日起即停止效力，而本件系爭保險契
    約之被保險人郭桂蓮既於系爭保險契約停止效力之九十一年一月十四日自殺身亡
    ，則在保險契約停效期間所發生之保險事故被告依法自無給付保險金之責。
三、查原告之女郭桂蓮於八十一年十二月三十日以自己為要保人兼被保險人，向被告
    投保，並訂立保險契約（下稱系爭保契約），並約定保險期間內身故之保險金六
    百萬元，並指定原告為身故給付之受益人，要保書上就保險費繳費方法係約定採
    「季繳」（按後改為月繳），郭桂蓮本應於九十年九月三十日繳交系爭保險契約
    之第一百零六次保險費，郭桂蓮係系爭支票繳納，惟該支票到期經被告公司提示
    並未兌現而遭退票，且郭桂蓮自九十年九月三十日應繳日以迄九十年九月三十一
    日即未再繳交本件系爭保險契約之保險費，亦未曾申請復效，郭桂蓮於九十一年
    一月十四日凌晨於台北市○○區○○路二○九巷三八弄六號二樓自宅內身亡，原
    告乃本於系爭保險契約受益人之地位向被告請求給付保險金六百萬元，詎被告拒
    絕給付保險金乙節，此有原告提出之人壽保險單（含條款）及要保書各一件、相
    驗屍體證明書一件、被告九十一年三月八日函一件、系爭保險契約條款一件暨被
    告提出之續期保費送金單一紙在卷為證，復為兩造所不爭。本件厥有爭執者，乃
    ：
    （一）、依本件保險契約之約定，要保人繳納保險費之寬限期是否須經保險人催
            告始為起算？亦即本件系爭保險契約條款第四條第一項約定（免除保險
            人之催告義務）是否有適用餘地？抑或系爭條款第二項是否有適用之餘
            地？
    （二）、本件系爭保險契約條款第五條是否有適用餘地？亦即郭桂蓮是否於八十
            四年九月二十五日以書面表示不同意保險費自動墊繳？
四、經查本件系爭保險契約條款第四條兩造約定「（第一項）第二期以後的分期保險
    費，應照本保險單所載交付方法及日期，向本公司所在地或指定地點交付。如本
    公司派員前往收取時，得向該收費員交付並索取憑證妥為保存。第二期以後分期
    保險費到期未交付時，年繳或半年繳者，自催告到達翌日起三十日內為寬限期間
    ；月繳和季繳者，則自保險單所載交付日翌日起三十日內為寬限期間，逾寬限期
    間仍未交付者，契約自寬限期間終了之翌日起停止效力。」之約定，查本件要保
    書上就保險費繳費方法係約定採「季繳」，按後改為月繳，業如前述，是被告辯
    稱郭桂蓮未繳保險費時，得逕依系爭保險契約前揭條款約定，無須為催告，並於
    要保人應繳保險費之翌日起三十日內未繳納者，系爭保險契約之效力自滿三十日
    之翌日起即行停止乙節，即屬有據。
五、至原告主張系爭保險條款第四條第一項之約定，免險保險人之催告義務，違反保
    險法第一百十六條第一項規定，依同法第五十四條之一第一、四款、第五十四條
    第一項規定，應認系爭條款無效。惟按「人壽保險之保險費到期未交付者，除契
    約定另有訂定外，經催告到達後逾三十日仍不交付時，保險契約之效力停止。」
    保險法第一百十六條第一項定有明文；次按「人壽保險契約之期限現有長短期之
    分，其保險費之交付又有按年按季按月之別，本條規定未交付保險費之催交，如
    對按月按季付保險費之契約併予適用，對保險人業務之經營，資金之營運，影響
    至大，顯亦非合理，因修增『保險契約另有約定外』藉資因應。」（保險法第一
    百十六條修正理由參照），即旨在使保險人就按季或按月交付保險費之人壽保險
    契約，得以契約約定免為催告，以免影響保險人業務之經營及資金之營運，是本
    件契約第四條第一項約定保險契約當事人在一定條件下無須催告即發生保險契約
    停效之效力，尚難謂違反保險法第一百十六條第一項規定意旨。是原告以此主張
    該條款違反保險法險法第一百十六條第一項規定，依第五十四條之一第一、四款
    、第五十四條第一項規定，應認系爭條款無效乙節，即無足採。
六、又查被告辯稱兩造系爭保險契約係於民國八十一年十二月二十一日簽訂，在簽訂
    當時之契約條款並無此項「約定以金融機構轉帳或其他方式交付第二期以後的分
    期保險費者，本公司於知悉未依此項約定受領保險費時，應催告要保人交付保險
    費，其寬限期間依前項約定處理。」（即原告提出之國泰萬代福（２１１）終身
    壽險契約條款保險契約條款第四條第二項）之約定，此為原告所不爭執，則依法
    律不溯及既往之法理，自應適用雙方簽約當時所約定之保險契約條款，嗣縱被告
    增修該條款第二項之約定，原告即不得執此主張。從而本件系爭保險契約既應適
    用第四條第一項之約定，而系爭保險契約之保險費既係按月繳納，要保人郭桂蓮
    於民國九十年九月三十日應繳之第一百零六期保險費，係以九十年十一月三日期
    之支票繳納，惟屆期經被告提示後因存款不足業經退票在案，業如前述，則依系
    爭保險契約條款第四條第一項之約定，系爭保險契約即應於民國九十年十月三十
    一日停止效力。
七、末按系爭保險契約條款第五條雖約定「要保人得於要保書或繳費寬限期間終了前
    以書面聲明，第二期以後的分期保險費於超過寬限期間仍未交付者，本公司應以
    本契約當時的保單價值準備金（如有保險單借款者，以扣除其借款後之餘額）自
    動繳墊其應繳的保險費及利息使本契約繼續有效。」此固有原告提出之國泰萬代
    福（２１１）終身壽險契約條款保險契約條款在卷足參，惟被告辯稱郭桂蓮是否
    於八十四年九月二十五日以書面表示不同意保險費自動墊繳等語，並提出續期保
    險費自動墊繳（不同意）聲明書一紙在卷足憑，原告不否認其上郭桂蓮之印文確
    為真正，惟辯稱其上郭桂蓮之簽名係其妹郭文惠所書等語，本院依被告聲請將系
    爭「自動墊繳聲明書」上被保險人「郭桂蓮」是否為其本人所親簽乙節，經本院
    函請內政部警政署刑事警察局鑑定結果，指出該「自動墊繳聲明書」上「郭桂蓮
    」簽名筆跡與郭文惠庭寫筆跡相符，此有鑑驗通知書在卷可稽，原告指稱「自動
    墊繳聲明書」上「郭桂蓮」之簽名並非其本人所親寫，而係證人郭文惠所簽寫乙
    節，應為有據。然證人郭文惠非但稱自動墊繳聲明書上郭桂蓮之簽名係由伊代簽
    ，且另稱保單借款借據中之五張（本院當庭所提示者）其中有三張亦係由伊代為
    簽名（本院九十一年十月一日言詞辯論筆錄），且被告辯稱要保人郭桂蓮亦通知
    被告其保險費自八十七年九月起，直接向證人郭文惠收取，並由郭文惠開立支票
    或以客票支付乙節，既為原告所不爭執，則被告辯稱郭文惠係受要保人郭桂蓮授
    權處理本件保險之相關事宜之人，故縱本件自動墊繳聲明書上郭桂蓮之簽名係由
    郭文惠所為，要保人郭桂蓮仍應負授權人之責任乙節，應屬可採。
八、綜上所述，本件要保人郭桂蓮於八十四年九月二十五日以書面表示不同意保險費
    自動墊繳，是郭桂蓮本應於九十年九月三十日繳交系爭保險契約之第一百零六次
    保險費，郭桂蓮以系爭支票繳納，惟該支票未兌現而遭退票，且郭桂蓮自九十年
    九月三十日應繳日以迄寬限期限屆滿即九十年九月三十一日後即未再繳交本件系
    爭保險契約之保險費，依系爭保險條款第四條第一項約定，本件保險契約自即九
    十年十月三十一日起即停止效力，業如前述，從而原告本於系爭保險契約之法律
    關係，請求被告給付保險金六百萬元，及法定遲利利息乙節，即為無理由，而不
    應准許。又本訴既經駁回，其假執行之聲請即失所附麗而併予駁回之。
九、結論：原告之訴為無理由，依民事訴訟法第七十八條，判決如主文。
中      華      民      國    九十二    年      四      月    二十九    日
                              民事第五庭法      官  賴劍毅
右為正本係照原本作成
如對本判決上訴，須於判決送達後廿日內向本院提出上訴狀
中      華      民      國    九十二    年      五      月      一      日
                                        法院書記官  吳芳玉


司法院資訊處製作；財團法人民間司法改革基金會備份。
